---
title: "Tabela de pesquisa das áreas de abrangência dos cuidados de saúde primários portugueses (versão de 2022)"
author:
  name: "Rafael Vasconcelos"
date: "`r Sys.Date()`"
format:
  html:
    page-layout: full
    smooth-scroll: true
    toc: true
    toc-location: left
    embed-resources: true
    number-sections: true
    code-fold: show
    code-tools: true
    code-overflow: wrap
theme:
  light: cosmo
  dark: [cosmo, theme-dark.scss]
project:
  output-dir: outputs/
---

# Arrumação

```{r setup, include=FALSE}
knitr::opts_chunk$set(
  collapse = FALSE, # Whether to collapse the outputs into the code blocks
  warning = FALSE, # Whether to display warnings
  message = TRUE, # Whether to display messages
  echo = TRUE, # Whether to display the code
  dpi = 300,
  fig.width = 10.4,
  fig.height = 4.8
)

rm(list = ls(all.names = TRUE)) # will clear all objects includes hidden objects.
```

## Pacotes

```{r packages, message=FALSE}
# install.packages("pacman")  # needed if using pacman for the first time
#
# pacman::p_unload(all)        # unloads all non base packages

pacman::p_load(
  DT, # html tables
  janitor, # clean_names
  rio, # data import
  tidyverse # data management + ggplot2 graphics + factors
)
```

# Carregamento de dados

Carrega um ficheiro com a informação de ACES por município (atual a 2022-12-31).

```{r load-municipalities}
# loads municipalities linkage file
municipalities_reference <- read_csv("inputs/linkage_geo.csv", col_types = "c") |>
  select(geo, cod_geo_nuts2002, cod_geo, nuts1, nuts2, nuts3, pais, cod_pais, aces2, cod_aces, ars, cod_ars)
```

Carrega um ficheiro com a informação freguesias por município.

```{r load-parishes}
# loads parishes linkage file
## source: https://dados.gov.pt/pt/datasets/freguesias-de-portugal/
parishes_reference <- import("inputs/freguesias-metadata.xlsx") |>
  clean_names() |>
  select(distrito, concelho, freguesia, dicofre)
```

# Limpeza de dados

Prepara o ficheiro com os ACES para a ligação - serão utilizados os 4 últimos dígitos do código do município. As colunas são renomeadas para esclarecer as datas de referência.

```{r clean-municipalities}
# prepares municipalities file for linkage
municipalities_reference <- municipalities_reference |>
  rename(
    nuts1_2013 = "nuts1",
    nuts2_2013 = "nuts2",
    nuts3_2013 = "nuts3",
    municipio_2013 = "geo",
    municipio_2013_cod = "cod_geo",
    municipio_2002_cod = "cod_geo_nuts2002",
    ars_2022 = "ars",
    ars_2022_cod = "cod_ars",
    aces_2022 = "aces2",
    aces_2022_cod = "cod_aces",
    pais_cod = "cod_pais"
  ) |>
  mutate(
    # turns all variables into characters
    across(everything(), as.character),
    # cod_mun4 is used to link the two files
    cod_mun4 = substring(municipio_2013_cod, 4),
    # creates columns with the appropiate INE codes for each NUTS I, II, and III with their reference years
    nuts1_2002_cod = substring(municipio_2002_cod, 1, 1),
    nuts1_2013_cod = substring(municipio_2013_cod, 1, 1),
    nuts2_2002_cod = substring(municipio_2002_cod, 1, 2),
    nuts2_2013_cod = substring(municipio_2013_cod, 1, 2),
    nuts3_2002_cod = substring(municipio_2002_cod, 1, 3),
    nuts3_2013_cod = substring(municipio_2013_cod, 1, 3)
  )
```

Prepara o ficheiro com as freguesias para a ligação - serão utilizados os 4 primeiros dígitos do código da freguesia (referentes ao município). Cria-se uma coluna com os códigos de distrito (usados pelo INE num número limitado de indicadores).

```{r clean-parishes}
# prepares parishes file for linkage
parishes_reference <- parishes_reference |>
  rename(
    # adds a reference year to the variable names
    distrito_2013 = "distrito",
    freguesia_2013 = "freguesia",
    dicofre_2013 = "dicofre"
  ) |>
  mutate(
    # turns all variables into characters
    across(everything(), as.character),
    # cod_mun4 is used to link the two files
    cod_mun4 = substring(dicofre_2013, 1, 4),
    # municipio_2013_teste will be used to test if the linkage between the two files was successful
    municipio_2013_teste = case_when(
      cod_mun4 == "4501" ~ "Calheta [R.A. Açores]",
      cod_mun4 == "4201" ~ "Lagoa [R.A. Açores]",
      TRUE ~ as.character(concelho)
    ),
    # sets disctrict codes used by some INE databases
    distrito_2013_cod = case_when(
      distrito_2013 == "Aveiro" ~ "01",
      distrito_2013 == "Beja" ~ "02",
      distrito_2013 == "Braga" ~ "03",
      distrito_2013 == "Bragança" ~ "04",
      distrito_2013 == "Castelo Branco" ~ "05",
      distrito_2013 == "Coimbra" ~ "06",
      distrito_2013 == "Évora" ~ "07",
      distrito_2013 == "Faro" ~ "08",
      distrito_2013 == "Guarda" ~ "09",
      distrito_2013 == "Leiria" ~ "10",
      distrito_2013 == "Lisboa" ~ "11",
      distrito_2013 == "Portalegre" ~ "12",
      distrito_2013 == "Porto" ~ "13",
      distrito_2013 == "Santarém" ~ "14",
      distrito_2013 == "Setúbal" ~ "15",
      distrito_2013 == "Viana do Castelo" ~ "16",
      distrito_2013 == "Vila Real" ~ "17",
      distrito_2013 == "Viseu" ~ "18",
      distrito_2013 %in% c("Ilha de Santa Maria", "Ilha de São Miguel", "Ilha Terceira", "Ilha Graciosa", "Ilha de São Jorge", "Ilha do Pico", "Ilha do Faial", "Ilha das Flores", "Ilha do Corvo") ~ "2",
      distrito_2013 %in% c("Ilha da Madeira", "Ilha de Porto Santo") ~ "3"
    )
  )
```

# Pré-Teste

Confirmar que há correspondência entre municípios.

```{r pre-test}
#
anti_join(municipalities_reference, parishes_reference, by = "cod_mun4")

anti_join(municipalities_reference, parishes_reference, by = c("municipio_2013" = "municipio_2013_teste"))
```

# Ligação

União das duas tabelas numa só.

```{r linkage}
# links parishes and municipalities
aces_geo_lookup <- full_join(parishes_reference, municipalities_reference, by = "cod_mun4") |>
  select(freguesia_2013, dicofre_2013, municipio_2013, municipio_2013_cod, municipio_2002_cod, distrito_2013, distrito_2013_cod, nuts3_2013, nuts3_2013_cod, nuts3_2002_cod, nuts2_2013, nuts2_2013_cod, nuts1_2013, nuts1_2013_cod, pais, pais_cod, aces_2022, aces_2022_cod, ars_2022, ars_2022_cod) |>
  # adds missing info to 'Estrangeiro' and 'Ignorado'
  mutate(
    freguesia_2013 = case_when(
      municipio_2013_cod == "0" ~ "Estrangeiro",
      municipio_2013_cod == "9999999" ~ "Ignorado",
      TRUE ~ as.character(freguesia_2013)
    ),
    dicofre_2013 = case_when(
      municipio_2013_cod == "0" ~ "0",
      municipio_2013_cod == "9999999" ~ "999999",
      TRUE ~ as.character(dicofre_2013)
    ),
    distrito_2013 = case_when(
      municipio_2013_cod == "0" ~ "Estrangeiro",
      municipio_2013_cod == "9999999" ~ "Ignorado",
      TRUE ~ as.character(distrito_2013)
    ),
    distrito_2013_cod = case_when(
      municipio_2013_cod == "0" ~ "0",
      municipio_2013_cod == "9999999" ~ "99",
      TRUE ~ as.character(distrito_2013_cod)
    ),
  )
```

# Pós-Teste

Confirmar que não há valores em falta e conta o número total de freguesias - ver notas.

```{r post-test}
# counts the missing values in each column.
colSums(is.na(aces_geo_lookup))

# shows the rows with missing values
datatable(aces_geo_lookup[rowSums(is.na(aces_geo_lookup)) > 0, ])

# counts the number of parishes by NUTS I
datatable(count(aces_geo_lookup, nuts1_2013, sort = TRUE, name = "n freguesias"))
```

# Correções

São corrigidas as fronteiras dos ACES nos concelhos de Lisboa, Porto, Vila Nova de Gaia, Espinho e Gondomar - ver notas.

```{r corrections}
# cleans up the health cluster boundaries in Lisbon and Porto Metropolitan Areas
aces_geo_lookup <- aces_geo_lookup |>
  mutate(
    aces_2022 = case_when(
      # ACES Lisboa Central
      municipio_2013 == "Lisboa" & freguesia_2013 %in% c("Areeiro", "Arroios", "Beato", "Estrela", "Marvila", "Misericórdia", "Olivais", "Parque das Nações", "Penha de França", "Santa Maria Maior", "Santo António", "São Vicente") ~ "ACES Lisboa Central",
      # ACES Lisboa Norte
      municipio_2013 == "Lisboa" & freguesia_2013 %in% c("Alvalade", "Avenidas Novas", "Benfica", "Campolide", "Carnide", "Lumiar", "São Domingos de Benfica", "Santa Clara") ~ "ACES Lisboa Norte",
      # parish split between ACES Lisboa Central and ACES Lisboa Central
      municipio_2013 == "Lisboa" & freguesia_2013 %in% c("Campo de Ourique") ~ "ACES Lisboa Norte / ACES Lisboa Ocidental/Oeiras",
      # ACES Lisboa Ocidental/Oeiras
      municipio_2013 == "Lisboa" & freguesia_2013 %in% c("Ajuda", "Belém", "Alcântara", "Campo de Ourique") ~ "ACES Lisboa Ocidental/Oeiras",
      municipio_2013 == "Oeiras" ~ "ACES Lisboa Ocidental/Oeiras",
      # ACES Porto Ocidental
      municipio_2013 == "Porto" & freguesia_2013 %in% c("Ramalde", "União das freguesias de Aldoar, Foz do Douro e Nevogilde", "União das freguesias de Cedofeita, Santo Ildefonso, Sé, Miragaia, São Nicolau e Vitória", "União das freguesias de Lordelo do Ouro e Massarelos") ~ "ACES Porto Ocidental",
      # ACES Porto Oriental
      municipio_2013 == "Porto" & freguesia_2013 %in% c("Bonfim", "Campanhã", "Paranhos") ~ "ACES Porto Oriental",
      # ACES Gaia
      municipio_2013 == "Vila Nova de Gaia" & freguesia_2013 %in% c("Avintes", "Canidelo", "Oliveira do Douro", "União das freguesias de Mafamude e Vilar do Paraíso", "União das freguesias de Santa Marinha e São Pedro da Afurada", "Vilar de Andorinho") ~ "ACES Gaia",
      # ACES Espinho/Gaia
      municipio_2013 == "Vila Nova de Gaia" & freguesia_2013 %in% c("Arcozelo", "Canelas", "Madalena", "São Félix da Marinha", "União das freguesias de Grijó e Sermonde", "União das freguesias de Gulpilhares e Valadares", "União das freguesias de Pedroso e Seixezelo", "União das freguesias de Sandim, Olival, Lever e Crestuma", "União das freguesias de Serzedo e Perosinho") ~ "ACES Espinho/Gaia",
      municipio_2013 == "Gondomar" & freguesia_2013 %in% c("Lomba") ~ "ACES Espinho/Gaia",
      municipio_2013 == "Espinho" ~ "ACES Espinho/Gaia",
      TRUE ~ as.character(aces_2022)
    ),
    aces_2022 = str_replace_all(aces_2022, "ACeS", "ACES")
  )
```

# Notas

::: {.callout-warning appearance="simple"}
### Freguesia de Campo de Ourique

Atenção que há uma freguesia em Lisboa (Campo de Ourique) que é dividida entre dois ACES (Lisboa Norte / Lisboa Ocidental/Oeiras) com base na divisão de freguesias anterior a 2012. A antiga freguesia de Santa Isabel pertence ao ACES Lisboa Norte e a antiga freguesias de Santo Condestável pertence ao ACES Lisboa Ocidental/Oeiras.
:::

::: {.callout-warning appearance="simple"}
### Corvo

Apesar de oficialmente [não existir freguesia na vila de Corvo](https://expresso.pt/sociedade/2019-02-10-Corvo-o-unico-concelho-sem-juntas-de-freguesias) (Ilha do Corvo, Açores), para fins estatísticos existe um código para esse nível (dicofre: 490101). Assim sendo, o número total de freguesias na listagem poderá não bater certo com os números administrativos.
:::

# Results

É gravado um ficheiro `aces-geo-lookup.csv` com a informação que se pode consultar em baixo.

```{r results}
# saves as .csv
write.csv(aces_geo_lookup, file = "outputs/aces-geo-lookup.csv", fileEncoding = "UTF-8", row.names = FALSE)


# shows the resulting data.frame as a html table
datatable(aces_geo_lookup)
```

# Próximos passos

::: {.callout-tip appearance="simple"}
### Perspetivas de futuro

Prevê-se que sejam necessárias novas colunas em 2023 com a reorganização das [NUTS](https://ec.europa.eu/transparency/documents-register/detail?ref=C(2022)9242&lang=pt) e dos [ACES/ULS](https://eco.sapo.pt/2023/01/27/ceo-do-sns-quer-criar-novas-unidades-locais-de-saude/).
:::

-   [ ] Incorporar coluna com nomes (e códigos?) de freguesias anteriores a 2012, para dados históricos;
-   [ ] Incorporar coluna com nomes de NUTS anteriores a 2013, para dados históricos;
-   [ ] Incorporar novas ULS de 2023 quando estiverem definidas as áreas de abrangência.
